臺灣桃園地方法院民事判決　九十年度重訴字第三○○號
　　原　　　告　丙○○
　　被　　　告　甲○○
　　訴訟代理人　蔣淑慎
　　被　　　告　乙○○○
右當事人間確認債權不存在事件，本院判決如左：
    主    文
確認被告乙○○○對於原告以原台北市建成地政事務所八十二年中正一字第０六四二
二０號收件，於八十二年七月二十二日登記，債權額為新台幣伍佰萬元之抵押權所擔
保之新台幣伍佰萬元債權不存在。
原告其餘之訴駁回。
訴訟費用由被告乙○○○負擔百分之六十二，餘由原告負擔。
    事    實
甲、原告方面：
  一、聲明：（一）確認原告所有坐落台北市○○里○鄰○○街十二巷一弄三號四樓
      之建物及其基地與被告甲○○間所定立之抵押本票（即偽造原告為發票人，以
      七十九年五月四日到期日，面額新台幣三百萬元，票據號碼ＴＨ四一九五二六
      之本票）債權不存在。（二）確認被告乙○○○對於原告以原台北市建成地政
      事務所八十二年中正一字第０六四二二０號收件，於八十二年七月二十二日登
      記，債權額為新台幣五百萬元之抵押權所擔保之新台幣五百萬元債權不存在。
  二、陳述：
  （一）查門牌號碼台北市○○區○○里○鄰○○街十二巷一弄三號四樓及其基地（
        下稱：本件房地）原為原告所有，已經臺灣台北地方法院強制執行拍定在案
        。惟原告並未積欠被告等二人任何債務，以原告為發票人，到期日為七十九
        年五月四日，面額新台幣三百萬元之本票（下稱：本件本票），並非原告簽
        發，而被告等卻以抵押權人之名義參與分配，並經該院民事執行處列為優先
        分配對象，影響原告權益甚鉅，為此提起本件訴訟，確認債權不存在。
  （二）被告乙○○○以自認其無債權存在，另於台北地方法院執行時，曾製作分配
        表送達與被告乙○○○，並要求其到院說明，但被告乙○○○並未到場，以
        致於造成法院之錯誤，被告乙○○○應作為而不作為，亦係對於不實分配債
        權之同意，故其不作為影響到原告法律上之利益，而有確認其債權不存在之
        必要。
  （三）又民事訴訟法第三百五十七條規定：私文書之真偽應由舉證人證明其真正。
        被告甲○○所提出之信託契約書，其內容草率，且無原告簽名，極易偽造，
        不能認為真正。退萬步言，若信託屬實，依信託法及最高法院判例意旨，受
        託人因信託而取得新拖財產，則原信託人對外之負債在信託終止前，受託人
        就信託財產並不負清償之責。是依法信託人之負債亦非等同於受託人之負債
        ，自不待言。另依被證三之繳稅證明，益見系爭不動產之所有人是原告無誤
        。
  （四）依台北地方法院民事執行處民國（下同）九十年三月二十二日執行訊問筆錄
        記載，被告甲○○對於原告之債權請求權是本票付款請求權，而依票據法第
        二十二條第一項規定，對於本票發票人之請求權之時效為三年，而本件本票
        到期日為七十九年五月四日，其請求權早已罹於時效。又原告並未簽發本票
        ，其上是否為原告之印鑑，因年代久遠，亦不知悉。又被告甲○○主張協議
        書是八十五年十一月二十日訂立，但查原告於七十八年間即已取得系爭房地
        ，且本件本票亦是七十八年間簽發，亦不合情理。又該協議亦未簽名，自應
        由被告甲○○就其真正負舉證責任。
  （五）被告甲○○提出之抵押權設定契約書是原告委託代書辦理的，當時是為了向
        被告甲○○借錢，但是沒有借到錢。至於不動產登記簿閱覽報告表是不是我
        傳的，我不知道，但上面所寫「小葉」二字是我的筆跡。原告是在六十幾年
        或七十幾年向葉慧玉買本件房地、用多少錢買，不記得了。大概是七十幾年
        間開始支付葉慧玉買買房地的價金。
  三、證據：提出台北地方法院民事執行處通知一件、執行（調查）筆錄一件為證。
乙、被告乙○○○方面：
    未於最後言詞辯論期日到場，惟據其之前到場所為聲明及陳述略以：同意原告之
    請求，確實無債權存在。
丙、被告甲○○方面：
  一、聲明：原告之訴駁回。
  二、陳述：
  （一）原告起訴狀所載擔保債權之抵押物為「台北市○○街十二巷一弄一號建物及
        基地」，嗣具狀更正聲明為「台北市○○街十二巷一弄三號四樓建物及基地
        」，前後建物顯有不同，又系爭抵押權設定契約書所載「建號六九九」，與
        原告提出民事更正狀附證所載「地建號四二二」，其建號亦不相同，應屬訴
        之變更，被告不同意。
  （二）本件房地雖登記為原告所有，但實際上是訴外人葉慧玉所有，而信託登記於
        原告名義，其房屋稅均由葉慧玉繳納。葉慧玉於七十八年十一月十五日經原
        告同意，以原告名義簽發之本件本票向被告借貸三百萬元，同時持系爭房地
        之權狀及印鑑辦理設定本金最高限額三百萬元之抵押權與被告，葉慧玉又多
        向被告借了五十萬元，被告乃於七十八年十二月十九日將三百五十萬元匯入
        葉慧玉之合作金庫存摺內。但葉慧玉迄今仍未償還借款，上開抵押權所擔保
        之債權確實存在，依民法第一百六十九條表見代理之規定，被告自不能出具
        清償證明予原告，原告訴請確認債權不存在，顯無理由。
  三、證據：提出台北地方法院民事執行處通知影本一件、抵押權設定契約書一件、
      協議書一件、房屋稅繳款書七件、本票影本一件、存摺影本一件（均為影本）
      為證，並聲請訊問證人葉慧玉，及向臺灣台北地方法院調閱該院八十九年度執
      字第七九九０號清償債務民事執行卷宗。
    理    由
一、本件被告乙○○○未於最後言詞辯論期日到場，核無民事訴訟法第三百八十六條
    各款所列情形，爰依原告之聲請，由其一造辯論而為判決。
二、原告起訴主張：原告雖曾為向被告甲○○借款，而於七十八年間以原為原告所有
    本件房地為被告甲○○設定本金最高限額三百萬元之抵押權，但事後並未貸得金
    錢，本件本票並非原告簽發，是被告甲○○主張其對原告之本件本票債權不存在
    ；又原告與被告乙○○○間以台北市建成地政事務所八十二年中正一字第０六四
    二二０號收件，於八十二年七月二十二日登記債權額為五百萬元之抵押權所擔保
    之債權並不存在，但被告甲○○卻以其對於原告有三百萬元之本票債權，在台灣
    台北地方法院聲請參與分配，被告乙○○○雖未主動聲請參與分配，但其於接獲
    該院分配通知及訊問通知時，均未主動或到場表明其債權不存在，原告即有確認
    各該債權不存在之必要及利益，為此為本件之請求等語。被告乙○○○到場聲明
    同意原告之請求，並表明確無該債權存在等語；被告甲○○則以本件房地原為訴
    外人葉慧玉所有，僅信託登記於原告名義，本件本票是葉慧玉經原告同意簽發用
    以向被告借款，同時設定本金最高限額三百萬元之抵押權作為擔保，是本件本票
    債權確實存在等語作為抗辯。
三、關於對於被告乙○○○之請求：
    按「當事人於言詞辯論時為訴訟標的之捨棄或認諾者，應本於其捨棄或認諾為該
    當事人敗訴之判決。」民事訴訟法第三百八十四條定有明文。本件原告請求確認
    其與被告乙○○○間以台北市建成地政事務所八十二年中正一字第０六四二二０
    號收件，於八十二年七月二十二日登記債權額為五百萬元之抵押權（已經臺灣台
    北地方法院囑託塗銷）所擔保之五百萬元債權不存在，經被告乙○○○於本院九
    十年七月二十三日言詞辯論期日到場聲明：同意原告之請求等語，應認是為訴訟
    標的之認諾，本院即應本於其認諾為其敗訴之判決，準此，原告確認其與被告乙
    ○○○間上開抵押權所擔保之債權五百萬元不存在為有理由，應予准許。
四、關於對於被告甲○○之請求：
（一）就被告甲○○抗辯本件本票是訴外人葉慧玉，經原告同意以原告名義簽發，用
      以其借貸金錢，其對於原告之本件本票債權存在乙節，經查：
  １、原告僅否認曾簽發本件本票，但對於本件本票是葉慧玉得其同意而簽發乙事並
      未爭執。
  ２、又原告自認其於七十八年間確委託代書以本件房地為被告甲○○設定本金最高
      限額三百萬元之抵押權，是上開抵押權設定契約書上所用債務人（即本件原告
      ）之印章，應是為原告所有且係原告所提供，而經本院核對附於臺灣台北地方
      法院八十九年度執字第七九九０號強制執行卷宗之上開抵押權設定契約書其中
      債務人（即本件原告）所用之印章，與本件本票發票人（即本件原告）所用印
      章，應為同一，是應認本件本票發票人之印章應為真正。
  ３、並且本件本票是訴外人葉慧玉得原告同意，以原告名義簽發乙事，業經證人葉
      慧玉到場證述：「‧‧‧我向甲○○借錢‧‧‧開壹張商業本票，面額是三百
      萬元給甲○○，本票簽發的時候丙○○在場，也同意用他的名義簽發，‧‧‧
      」等語，經查上開抵押權設定契約書所載「權利存續期間」為自七十八年十一
      月五日起至七十九年五月四日，與本件本票記載發票日與到期日分別為七十八
      年十一月五日及七十九年五月四日，核屬相符，又原告主張雖其是為了向被告
      甲○○借錢，始為其設定上開抵押權，但原告並未向被告甲○○借得任何金錢
      ，亦經原告自認，則其在抵押權設定後至本件房地受強制執行長達十年間，竟
      未以抵押權所擔保之債權不存在為由，請求塗銷抵押權，顯與常理有違，是證
      人葉慧玉之上開證言應可採信。
  ４、綜上事證，被告甲○○抗辯本件本票係葉慧玉經原告同意，以原告名義簽發，
      用以向被告甲○○借款三百萬元，其對於原告之本件本票債權三百萬元存在等
      語，即可採信。
（二）至原告主張被告甲○○對其之本件本票權利已因時效完成而消滅乙節。經查票
      據上之權利，對本票發票人，自到期日起算三年間不行使，因時效而消滅，固
      為票據法第二十二條第一項前段所明定。惟民法第一百四十四條第一項所定關
      於時效完成後之效力，係採抗辯權發生主義，債權於時效完成後，僅債務人於
      債權人請求時得拒絕給付而已，其債權本身仍然存在。是本件被告甲○○對原
      告之本件本票債權，縱經時效完成，但其本票債權並不因而歸於消滅，原告主
      張被告甲○○就本件本票之債權因罹於時效而消滅，據以提起確認兩造間就本
      件本票之債權不存在之訴，即非正當。
（三）從而原告請求確認被告甲○○對原告之本件本票債權三百萬元不存在為無理由
      ，應予駁回。
五、因本案事證已臻明確，兩造其餘主張陳述及所提之證據，均毋庸再予審酌，附此
    敘明。
六、據上論結，原告之訴為一部有理由，一部無理由，依民事訴訟法第三百八十五條
    第一項前段、第七十八條、第八十五條第一項但書判決如主文。
中　　　華　　　民　　　國　　九十一　　年　　  六　　  月　　  三　 　 日
                                        臺灣桃園地方法院民事第一庭
~B法　　　官　林望民
右為正本係照原本作成
如對本判決上訴須於判決送達後廿日內向本院提出上訴狀
中　　　華　　　民　　　國　　九十一　　年　　  六　 　 月　　  三　 　 日
~B書　記　官　劉文松
